臺灣士林地方法院刑事判決
111年度易字第49號
公  訴  人  臺灣士林地方檢察署檢察官
被      告  江煜安


選任辯護人  張建鳴律師
上列被告因違反洗錢防制法等案件，經檢察官提起公訴（110年
度偵字第9980號），本院判決如下：
    主    文
江煜安共同犯洗錢防制法第十四條第一項之洗錢罪，處有期徒刑
貳月，併科罰金新臺幣壹萬元，罰金如易服勞役，以新臺幣壹仟
元折算壹日。緩刑貳年，並應於本判決確定之日起壹年內，向公
庫支付新臺幣壹萬元。
    犯罪事實
一、江煜安知悉金融帳戶係個人財產信用表徵，依其成年之社會
    經驗及智識程度，應可預見提供金融帳戶予他人，取得帳戶
    者可能以其帳戶供遭詐騙之人匯入款項，再由提供帳戶者提
    領以躲避查緝之用，詎其竟仍基於縱使發生他人因受騙致財
    產受損、隱匿詐欺犯罪所得去向之結果，亦不違背其本意之
    詐欺取財及洗錢之不確定故意，與真實姓名年籍不詳、自稱
    「周怡安」之人基於意圖為自己不法所有之詐欺取財及洗錢
    之犯意聯絡，於民國110年1月19日前某日提供其所申辦中國
    信託商業銀行帳號000000000000號帳戶（下稱「中信銀行帳
    戶」）資訊予「周怡安」，「周怡安」取得上開帳戶資料後
    ，即自行或由江煜安所不知悉之其他詐欺集團成員於110年1
    月間透過通訊軟體LINE，以暱稱「Pei Xuan」與賴彥樺聯繫
    ，向賴彥樺佯稱：為支付電話費、房租、信用卡等帳單，需
    向其借款云云，致賴彥樺陷於錯誤，分別於110年1月19日、
    22日匯款新臺幣（下同）850元、1,100元至江煜安提供之上
    開中信銀行帳戶後，再由江煜安依「周怡安」指示，分別於
    110年1月20日、22日自上開帳戶將詐欺贓款轉匯至「周怡安
    」指定之帳戶，以此等方式移轉及變更詐欺犯罪所得，掩飾
    、隱匿詐欺犯罪所得之來源、去向，確保詐欺犯罪所得。嗣
    因賴彥樺察覺有異，報警處理，始查悉上情。
二、案經賴彥樺訴由臺中市政府警察局第六分局報告臺灣士林地
    方檢察署檢察官偵查起訴。
    理    由
壹、證據能力
    被告以外之人於審判外之陳述，雖不符前4 條之規定，而經
    當事人於審判程序同意作為證據，法院審酌該言詞陳述或書
    面陳述作成時之情況，認為適當者，亦得為證據，刑事訴訟
    法第159條之5第1項定有明文。本案據以認定被告江煜安犯
    罪之供述證據，有關被告以外之人於審判外之陳述，公訴人
    、被告及其辯護人在本院準備程序時均同意有證據能力（本
    院111年度易字第49號卷【下稱本院卷】第26頁），復經本
    院審酌認該等證據之作成無違法、不當或顯不可信之情況，
    而非供述證據亦非公務員違背法定程序所取得，依刑事訴訟
    法第159條之5規定、第158條之4規定之反面解釋，均有證據
    能力，合先敘明。
貳、實體部分
一、訊據被告固坦承提供上開中信銀行帳號予「周怡安」匯款，
    並依「周怡安」指示將匯入該帳戶之款項轉匯至「周怡安」
    指定之帳戶等事實，惟矢口否認有何共同詐欺、洗錢等犯行
    ，辯稱：本案是因「周怡安」向伊借錢，伊才提供帳戶供「
    周怡安」以匯款方式還錢，但「周怡安」匯進來的錢比她的
    欠款還多，伊就依「周怡安」指示把多出來的錢轉匯至「周
    怡安」指定之帳戶，伊並無共同詐欺及洗錢之犯意等語。
二、經查：
　㈠被告確有將上揭中信銀行帳戶提供予「周怡安」匯入款項，
　　並於告訴人賴彥樺匯款之850元、1,100元入帳後，依「周怡
    安」指示，於1110年1月20日、22日各匯出1,700元（700＋1,
    000）、1,100元至「周怡安」指定之帳戶等節，業據被告坦
    認在卷（臺灣士林地方檢察署110年度偵字第9980號卷【下
    稱偵卷】第18、187頁，本院卷第24至25頁），並有被告上
    開中信銀行帳戶歷史交易明細在卷可稽（偵卷第127至134頁
    ）；而被告所提領之上開款項，乃告訴人賴彥樺遭LINE暱稱
    「Pei Xuan」之人向其佯稱借款，致告訴人陷於錯誤而匯入
    等情事，亦經證人即告訴人證述明確（偵卷第21至27頁），
    復有告訴人所提供之「Pei Xuan」個人頁面、「Pei Xuan」
    與告訴人之LINE對話紀錄（偵卷第29至至33、35至55頁）、
    告訴人之玉山銀行帳戶存摺影本、交易明細查詢（偵卷第57
    至61、63頁）等件可資佐證，且未據被告爭執，是此部分之
    事實，先堪認定。
　㈡按我國金融機構眾多，一般人均可自由至銀行開戶以供提領
    款項使用，是依一般人之社會生活經驗，如往來交易之款項
    來源正當，款項所有者自可自行開戶、自行提領，若其不自
    行提領金融機構帳戶內款項，反而向他人借用帳戶，再委由
    他人提領款項，當可合理預期該款項可能係詐欺所得等不法
    來源。又詐欺集團利用車手提領人頭金融機構帳戶款項，業
    已經報章媒體多所披露，並屢經政府及新聞為反詐騙之宣導
    ，是一般具有通常智識之人，應均可知若非經具特別交情之
    人借用帳戶、委託取款，多係藉此取得不法犯罪所得，並隱
    匿金融機構帳戶內資金實際取得人之身分，以逃避追查。本
    案被告於案發時業已成年、大學在學中，除據被告自承在卷
    外（偵卷第7頁），並有被告個人戶籍資料查詢結果可資為
    憑（本院110年度審易字第1704號卷【下稱本院審易卷】第9
    頁），足見被告乃智識正常之人，自當知悉上情，竟仍將本
    案中信銀行帳戶帳號提供予「周怡安」收受他人匯款，嗣後
    並依指示將該等款項轉匯入「周怡安」指定之帳戶，足見被
    告確有詐欺及洗錢之犯意甚明。
　㈢又按105年12月28日修正公布，並於106年6月28日生效施行之
    洗錢防制法第2條第2款、第3條第1款規定，洗錢防制法所稱
    洗錢行為，包含刑法第339條之特定犯罪。又洗錢防制法之
    立法目的，即在於防範及制止因特定重大犯罪所得之不法財
    物或財產上利益，藉由洗錢行為（例如經由各種金融機構或
    其他交易管道），使其形式上轉換成為合法來源，以掩飾或
    切斷其財產或財產上利益來源與犯罪之關聯性，而藉以逃避
    追訴、處罰，故其所保護之法益為國家對於特定重大犯罪之
    追訴及處罰。故洗錢罪之成立，除行為人在客觀上有掩飾或
    隱匿因自己重大犯罪所得財產或財產上利益之具體作為外，
    尚須行為人主觀上具有掩飾或隱匿其財產或利益來源與犯罪
    之關聯性，使其來源形式上合法化，以逃避國家追訴、處罰
    之犯罪意思，始克相當。因之，是否為洗錢行為，自應就犯
    罪全部過程加以觀察，包括有無因而使重大犯罪所得之財物
    或財產上利益之性質、來源、所在地、所有權或其他權利改
    變，因而妨礙重大犯罪之追查或處罰，或有無阻撓或危及對
    重大犯罪所得之財物或財產上利益來源追查或處罰之行為在
    內（最高法院100年度台上字第6960號判決意旨參照）；另
    過去實務認為，行為人對犯特定犯罪所得之財物或利益作直
    接使用或消費之處分行為，或僅將自己犯罪所得財物交予其
    他共同正犯，祇屬犯罪後處分贓物之行為，非本條例所規範
    之洗錢行為，惟依新法規定，倘行為人意圖掩飾或隱匿特定
    犯罪所得來源，而將特定犯罪所得直接消費處分，甚或交予
    其他共同正犯予以隱匿，而由共同正犯以虛假交易外觀掩飾
    不法金流移動，即難認僅單純犯罪後處分贓物之行為，應仍
    構成新法第2條第1或2款之洗錢行為（最高法院108年度台上
    字第2500號判決意旨參照）。本案被告與「周怡安」共同詐
    欺告訴人之財物，構成刑法第339條第1項之詐欺罪，屬洗錢
    防制法所稱特定犯罪，而本案之詐欺犯罪所得，係透過被告
    轉匯至「周怡安」指定帳戶，前已認定，被告對此亦知之甚
    詳，被告將其帳戶內之詐欺犯罪所得陸續轉匯至其亦無法特
    定真實身分之「周怡安」指定帳戶，實際上已透過現金之多
    次轉交製造多層次之資金斷點，使偵查機關難以再向上溯源
    ，並使其餘共犯得以直接消費、處分之虛假交易外觀掩飾不
    法金流移動，自無法將之定性為單純犯罪後處分贓物之行為
    ，應屬掩飾、隱匿犯罪所得之本質、來源、去向之行為，揆
    諸前開說明，被告行為已構成洗錢防制法第2條第2款之洗錢
    行為，而應論以洗錢防制法第14條第1項之一般洗錢罪，甚
    屬明確。
　㈣末以，被告於行為時，主觀上已有轉匯詐欺不法犯罪所得之
    分工認識，再參以本案告訴人遭詐欺取財之過程，可知被告
    與共犯「周怡安」或被告所不知悉之其他詐欺集團成員間，
    各係基於自己犯罪之犯意共同參與分工，各自分擔犯罪構成
    要件行為之一部，相互利用他人之行為，以達詐欺、洗錢犯
    罪之目的。縱使被告與施用詐術之人未有直接犯意聯絡，惟
    各成員僅負責整體詐欺、洗錢犯行之局部分工，被告既已分
    擔詐欺取財罪、洗錢罪構成要件之部分犯行，即轉匯詐騙金
    額以確保不法犯罪所得，並掩飾、隱匿犯罪所得之來源、去
    向之工作，核屬詐騙集團遂行詐欺取財、洗錢之犯罪計畫中
    所不可或缺之重要環節，且為被告所得預見，自應就上開詐
    欺、洗錢等犯行，與本案其他詐騙共犯共同負責。
三、被告雖辯稱係「周怡安」以匯款方式歸還借款，但匯進來的
    錢比她欠伊的款項還多，伊才依「周怡安」指示把多出來的
    錢轉匯至「周怡安」指定之帳戶，伊並無共同詐欺及洗錢之
    犯意等語。惟查：
　㈠被告固執稱其於109年11、12月至110年1月間曾借款予自稱「
    周怡安」之學妹等語，惟經檢察官函詢被告當時就讀之臺北
    城市科技大學結果，該校卻函覆表示並無名為「周怡安」之
    學生，有城市學校財團法人臺北城市科技大學110年7月12日
    城市學字第1100005499號、110年8月3日城市學字第1100006
    049號函等件在卷可稽（偵卷第165、175頁）；被告本身亦
    無法提供任何與「周怡安」相關之照片、聯繫方式或對話紀
    錄以資查證，而其所聲請傳喚之證人即同校學弟賴翊維當庭
    亦僅證稱：「江煜安是我學校的學長，去年1月份我有一兩
    次下課準備要去學校練球時，剛好遇到江煜安的同學周怡安
    ，我私下有再問江煜安這個人是誰，江煜安就跟我說她是周
    怡安…江煜安有跟我說他有借錢，但我不知道是誰」、「我
    不知道江煜安有匯錢給周怡安，我只知道江煜安有借錢給別
    人，但是否是借給周怡安我不知道」、「我不清楚周怡安和
    被告的關係，他們之間有何互動我也不知道」等語（本院卷
    第82至85頁），是證人賴翊維與「周怡安」並無任何互動，
    也不知悉被告與「周怡安」間有何金錢往來、借貸關係，甚
    至「周怡安」之名也是被告所告知，並非證人賴翊維主動探
    詢而得，無法證明被告與「周怡安」間確有借貸關係，據此
    ，是否真有被告主張之「周怡安」存在？被告與「周怡安」
    間是否存在借貸關係？等節，已非無疑義。
　㈡再者，被告於110年3月22日警詢原陳稱：「因為我就讀之臺
    北城市科技大學學妹周怡安向我分次借錢，總共約2,000元
    ，她向我表示會匯錢到我名下中國信託商業銀行帳戶內，事
    後陸陸續續匯了很多筆小額款項到我銀行帳戶內，因為匯進
    來的錢已經超過她欠我的款項，我就向她表示要如何將多餘
    的錢還給他，她就要求我將剩下的錢轉匯到她指定的帳戶內
    ，我就將多餘的錢依她的指示轉出去」等語（偵卷第18頁）
    ；於110年8月26日偵訊時原亦執稱係將「周怡安」之還款匯
    還，然經檢察官質以被告以街口支付方式轉匯至0000000000
    00號帳戶之次數異常多次後，復答以：「我當時就覺得很奇
    怪，但她說是從網拍進來的錢」等語（偵卷第187至189頁）
    ；至本院準備程序時再度表示：「（是否有將他人匯入你帳
    戶的款項再度轉匯至其他帳戶？）有，就是被周怡安利用，
    周怡安向我借錢，用匯款的方式還我錢，但是她匯進來的錢
    ，比她欠我的錢還多，我就依照她的指示把錢轉匯出去至指
    定帳戶。（周怡安何時跟你借錢？）109年12月20日跟我借8
    00元，109年12月22日又跟我借600元，110年1月7日又跟我
    借5,000元，110年1月7日當天借完錢有還我1,000元，同日
    還我1,000元之後又跟我借1,000元，總計跟我借了6,400元
    ，之後就沒再跟我借錢。（周怡安何時還你錢？）110年1月
    10日還了3,000元，110年1月14日還了7,020元。（何時把多
    出來的錢匯還給周怡安？）1月15日、16日、17日、19日把
    多出來的錢匯還給周怡安。」等語，然經本院質以：「換句
    話說，本案起訴你匯款的時間是在1月20日至22日，此時已
    經跟你與周怡安之間的借貸關係無關，為何仍將帳戶內之款
    項依指示匯至其他帳戶？」，被告卻改稱：「周怡安說她把
    我中國信託的帳戶變成她蝦皮拍賣的收款人」等語（本院卷
    第24至25頁），是被告對於「周怡安」究竟是向其借多少錢
    ？其究竟是否基於匯還借款之理由將匯入其帳戶之款項轉匯
    至其他帳戶？等重要細節，前後所述顯不一致，是否係根據
    事實所述，亦大有疑義。
　㈢況據被告所言，其與「周怡安」並不熟稔，不知悉其就讀科
    系、班級，甚至沒有「周怡安」任何聯繫方式，以此等近乎
    陌生人、彼此間並無穩固信賴基礎之交情，被告卻甘冒未獲
    清償之風險持續借款予「周怡安」，實與常情相違；而「周
    怡安」經營網路拍賣，不以自己可支配之金融帳戶作為網拍
    收款帳戶，卻干冒財產可能遭欲使債權獲償之被告侵吞的風
    險，將買賣款項匯入被告可自行支配之帳戶內，再請被告代
    為轉匯，此作法迂迴且危險，亦屬匪夷所思；再觀諸被告上
    揭中信銀行帳戶，可見該帳戶自110年1月19日起，即密集出
    現一有現金存入，即經被告於數小時或數分鐘內以街口支付
    方式轉匯至其他帳戶之之交易模式，甚至有在凌晨匯款之交
    易紀錄，有上揭中信銀行帳戶交易明細在卷可考，此核與實
    務常見詐騙集團成員使用車手提款之行為模式相同，反與一
    般人委由他人匯還款項，多會累積多筆款項後於月底或達一
    定數額後整筆輸出，以節省委託人及受託人之作業程序之情
    形有異，凡此種種，均與常情有違，自難遽認被告此部份所
    辯為事實。
　㈣此外，現今詐欺犯罪行為人分工細膩，行事亦相當謹慎，而
    告訴人匯入上開中信銀行帳戶之款項固已在詐欺共犯之掌握
    中，然該帳戶內款項，於尚未提領之前，該帳戶仍有隨時遭
    到凍結之風險，是實際管領取款帳戶之人，關乎詐欺所得能
    否順利得手，且因遭警查獲或銀行通報之風險甚高，指揮者
    若不易對實際管領帳戶之人下達指令，將導致詐騙計畫功敗
    垂成，如實際管領帳戶之人確然毫不知情，其於款項入帳後
    將款項私吞，抑或為自保而向檢警或銀行人員舉發，導致詐
    騙計畫付之一炬，非但無法領得詐欺所得，甚且牽連其他共
    犯，是詐欺共犯斷無可能使對詐騙行為毫無所悉者實際管領
    匯款帳戶，益徵被告就其轉匯之款項應為不法所得乙情，必
    然有所認識甚明。是以，被告前揭辯稱其並無共同詐欺、洗
    錢之犯意等語，自難憑採。　　
四、綜上所述，被告前開所辯，無非臨訟卸責之詞，不足採信，
    本案事證明確，被告所為前揭共同詐欺取財、共同洗錢之犯
    行，均堪認定，應予依法論科。
五、論罪科刑
　㈠核被告所為，係犯洗錢防制法第14條第1項之洗錢罪及刑法第
    339條第1項之詐欺取財罪。公訴意旨雖漏未論及被告所為亦
    涉犯洗錢罪嫌，惟起訴書犯罪事實欄既已敘及被告將匯入其
    帳戶之詐欺贓款另行轉匯至其他帳戶之事實，且此部分與業
    經起訴之詐欺取財部分，具想像競合之裁判上一罪關係，應
    為起訴效力所及，本院復已於審理程序時當庭諭知此罪名（
    本院卷第79頁），顯無礙於被告訴訟防禦權之行使，本院自
    應併予審理，附此敘明。
　㈡被告就上揭犯行之實施，與姓名年籍不詳之「周怡安」間具
    犯意聯絡及行為分擔，應論以共同正犯。被告取得詐欺款項
    後復轉存入其他金融帳戶，乃係基於同一犯意所為，應認係
    以一行為同時觸犯數罪名，為想像競合犯，應依刑法第55條
    規定，從一重之洗錢罪處斷。被告數次將告訴人匯入其中信
    銀行帳戶內之款項轉匯至「周怡安」指定帳戶之行為，乃係
    於密接之時間實施，侵害同一法益，各行為之獨立性薄弱，
    依一般社會通念，應評價為數個舉動之接續進行，均為接續
    犯，而僅論以一洗錢罪。
　㈢爰審酌被告提供其所持有之金融帳戶供他人從事不法使用，
    復將匯入該金融帳戶之款項轉存他處，不僅侵害告訴人之財
    產權，更增加告訴人尋求救濟及治安機關查緝犯罪之困難，
    嚴重危害財產交易安全與社會經濟秩序，所為自有可責；參
    以被告犯後猶否認犯罪之態度、被害人數、被害金額、查無
    積極證據證明被告有何取得對價之情形，於本院準備程序期
    間業與告訴人達成和解，並已賠償告訴人之損失，有卷附11
    1年度附民字第237號和解筆錄、匯款單據等件可憑（本院卷
    第41至42、47頁）等節，兼衡被告於本院審理程序時自述之
    家庭、經濟狀況（本院卷第91頁）等一切情狀，量處如主文
    所示之刑，並就併科罰金部分諭知易服勞役之折算標準。
六、又被告前未曾因故意犯罪受有期徒刑以上刑之宣告，有臺灣
    高等法院被告前案紀錄表附卷可稽，其因一時失慮，致罹刑
    章，犯罪後雖未坦承犯行，惟業與告訴人達成和解，賠償其
    所受損失，有前揭本院111年度附民字第237號和解筆錄、匯
    款單據等件可憑（本院卷第41至42、47頁），足認被告對其
    行為，仍見悔意，因認被告經此偵、審程序及前揭刑之宣告
    後，當能知所警惕，信無再犯之虞，本院爰審酌本案犯罪情
    節，認為前揭所宣告之刑，以暫不執行為適當，爰依刑法第
    74條第1項第1款之規定，宣告緩刑2 年。另為使被告日後戒
    慎警惕，本院認除前開緩刑宣告外，另有課予被告於緩刑期
    內履行一定負擔之必要，爰斟酌其家庭經濟情況及本案犯罪
    情節，依刑法第74條第2 項第4 款規定，命其於本判決確定
    後1 年內向公庫支付金額如主文所示。
七、不宣告沒收之理由
　㈠按犯罪所得，屬於犯罪行為人者，沒收之，但有特別規定者
    ，依其規定；前2項之沒收，於全部或一部不能沒收或不宜
    執行沒收時，追徵其價額，刑法第38條之1第1項、第3項分
    別定有明文。而犯罪所得之沒收或追徵，其目的在於剝奪犯
    罪行為人之實際犯罪所得，使其不能坐享犯罪之成果，以杜
    絕犯罪誘因，性質上屬類似不當得利之衡平措施；有無犯罪
    所得、所得多寡，事實審法院應視具體個案之實際情形，綜
    合卷證資料及調查結果，依自由證明程序釋明其合理之依據
    而為認定（最高法院110年度台上字第5006號、第1489號判
    決意旨參照）。經查，被告未因本案犯行獲得任何報酬或利
    益等節，業經被告供承在卷（本院卷第26頁），而卷內亦無
    確切證據足認被告確因本件犯行而實際獲得犯罪所得，爰不
    予宣告沒收犯罪所得。
　㈡次按犯第14條之罪，其所移轉、變更、掩飾、隱匿、收受、
    取得、持有、使用之財物或財產上利益，沒收之，洗錢防制
    法第18條第1項定有明文。而關於犯罪行為人犯洗錢防制法
    第14條之罪，其所掩飾之財物本身僅為洗錢之標的，難認係
    供洗錢所用之物，為本案洗錢犯罪構成要件事實前提，乃本
    罪之關聯客體，故洗錢行為之標的，除非屬於前置犯罪之不
    法所得，自非本案洗錢犯罪之工具及產物，亦非洗錢犯罪所
    得，尤非違禁物，尚無從依刑法沒收規定予以宣告沒收，自
    應依洗錢防制法第18條第1項前段規定予以宣告沒收。又此
    規定係採義務沒收主義，祇要合於前述規定，法院即應為相
    關沒收之諭知，然該洗錢行為之標的是否限於行為人者始得
    宣告沒收，法無明文，是倘法條並未規定「不問屬於犯罪行
    為人與否均沒收」時，自仍以屬於被告所有者為限，始應予
    沒收。經查，告訴人匯入被告中信銀行帳戶之1,950元，業
    經被告依指示轉匯至「周怡安」指定之帳戶，業如前述，是
    上開未扣案1,950元，已非被告所有，又不在其實際掌控中
    ，被告對之並無所有權及事實上管領力，依法自無從對其加
    以宣告沒收該次所提領之全部金額，附此敘明。
據上論斷，應依刑事訴訟法第299條第1項前段，洗錢防制法第14
條第1項，刑法第11條前段、第28條、第339條第1項、第55條、
第42條第3項，第74條第1項第1款、第2項第4款，刑法施行法第1
條之1第1項，判決如主文。
本案經檢察官楊舒婷提起公訴，檢察官謝榮林到庭執行職務。
中    華    民    國   111    年    7     月    28    日
                  刑事第五庭  審判長法  官  黃 怡 瑜

                                    法  官  李 郁 屏

                                    法  官  黃 瀞 儀
以上正本證明與原本無異。
如不服本判決應於收受送達後20日內向本院提出上訴書狀，並應
敘述具體理由。其未敘述上訴理由者，應於上訴期間屆滿後20日
內向本院補提理由書( 均須按他造當事人之人數附繕本) 「切勿
逕送上級法院」。
                                    書記官  李 俊 錡  
中　　華　　民　　國　　111 　年　　7 　　月　　28　　日

附錄本案論罪科刑之依據：
洗錢防制法
第 14 條
有第二條各款所列洗錢行為者，處七年以下有期徒刑，併科新臺
幣五百萬元以下罰金。
前項之未遂犯罰之。
前二項情形，不得科以超過其特定犯罪所定最重本刑之刑。

中華民國刑法
第 339 條
意圖為自己或第三人不法之所有，以詐術使人將本人或第三人之
物交付者，處五年以下有期徒刑、拘役或科或併科五十萬元以下
罰金。
以前項方法得財產上不法之利益或使第三人得之者，亦同。
前二項之未遂犯罰之。